【裁判字號】    90,上易,3072
【裁判日期】    901031
【裁判案由】    違反著作權法
【裁判全文】
臺灣高等法院刑事判決                            九十年度上易字第三七二號
    上  訴  人
    即  被  告  甲○○
右上訴人因違反著作權法案件，不服臺灣臺北地方法院八十九年度易字第二二二九號
，中華民國九十年七月九日第一審判決（起訴案號：臺灣臺北地方法院檢察署八十九
年度偵續字第三二七號）提起上訴，本院判決如左：
    主  文
原判決撤銷。
甲○○無罪。
    理  由
一、公訴意旨略以：甲○○係臺北縣新店市○○路○段三一０號「金之夜卡拉ＯＫ」
    負責人，明知「悶」、「心酸講無話」、「我也不想這樣」、「你快樂所以我快
    樂」等歌曲，業經原著作權人林夕、張亞東、ＡＬＥＸＳＡＮ、林秋離、熊美玲
    等人將其音樂著作財產權轉讓與香港商百代著作權代理股份有限公司臺灣分公司
    （下稱百代公司），再經百代公司以專屬授權方式，授權予美華影視股份有限公
    司（下稱美華公司）行使該著作財產權。甲○○竟未經美華公司之同意或授權，
    基於概括犯意，自不詳時間起至民國八十八年五月二十八日晚上八時四十分許止
    ，擅自在經營之「金之夜卡拉ＯＫ」內，提供含有前開歌曲之點將家電腦伴唱機
    ，供不知情之不特定顧客點選歌曲以公開上映方式，侵害美華公司享有之著作財
    產權，迨八十八年五月二十八日晚上八時四十分許，在上址為警查獲，並扣得甲
    ○○所有含有前開歌曲之點將家電腦伴唱機一台及點歌簿一本、點歌遙控器一個
    ，因認被告甲○○涉犯著作權法第九十二條擅自以公開上映方法侵害他人之著作
    財產權罪云云。
二、按犯罪事實應依證據認定之，無證據不得推定其犯罪事實；不能證明被告犯罪者
    ，應諭知無罪之判決，刑事訴訟法第一百五十四條、第三百零一條第一項分別定
    有明文。次按事實之認定，應憑證據，如未能發現相當證據，或證據不足以證明
    ，自不能以推測或擬制之方法，以為裁判基礎；又認定不利於被告之事實，須依
    積極證據，茍積極證據不足為不利於被告事實之認定時，即應為有利於被告之認
    定，更不必有何有利之證據；又按告訴人之告訴，係以使被告受有刑事追訴為目
    的，是其陳述是否與事實相符，仍應調查其他證據以資審認；而認定犯罪事實應
    依證據，為刑事訴訟法所明定，故被告否認犯罪事實所持之辯解，縱屬不能成立
    ，仍非有積極證據足以證明其犯罪行為，不能遽為有罪之認定，亦有最高法院三
    十年上字第八一六號、三十年上字第一八三一號、四十年台上字第八六號、五十
    二年台上字第一三００號判例意旨可資參照。又按著作權法第九十二條規定以公
    播方式侵害著作權罪之成立，以行為人具有故意為其構成要件，而所謂故意係指
    行為人主觀上必須對於客觀不法構成要件所描述之行為主體、行為客體、行為、
    行為時之特別情狀、行為結果等，均有所認識，始可謂具備認知要素；並需進而
    具有實現不法構成要件之全部客觀行為情狀之決意，始具故意之決意要素，行為
    人必須兼具上開認知要素及決意要素，始可認為具有犯罪之故意，自屬當然。
三、公訴人認被告甲○○涉有違反著作權法罪嫌，係以(一)被告甲○○確在其經營之「
    金之夜卡拉ＯＫ」內，放置向點將家公司購買之點唱家電腦伴唱機，供不特定之
    顧客點播放映娛樂等情，業據告訴人美華公司代理人張永和指訴綦詳，被告甲○
    ○亦不否認其經營之「金之夜卡拉ＯＫ」內確有擺置該點唱家電腦伴唱機供顧客
    點播唱歌等情，並有扣案之點將家電腦伴唱機一台及點歌簿一本、點歌遙控器一
    個在卷可稽。而該「悶」、「心酸講無話」、「我也不想這樣」、「你快樂所以
    我快樂」等四首歌曲，係享有音樂著作財產權百分之五十權利之百代公司授權美
    華公司，美華公司享有前開音樂之重製權、公開播送、公開演出權、改作、編輯
    權、出租權，並得對侵害其權利者，以被害人身分提起民、刑訴訟權，有著作財
    產權專屬授權證明書乙份在卷可稽。而點將公司取得「悶」、「你快樂所以我快
    樂」、「我也不想這樣」等三首歌曲之電腦伴唱機重製權，係自原著作財產權人
    百代公司取得其百分之五十之授權，惟僅限供家庭使用，而不得供營業使用，亦
    有同意書乙份在卷可按，另百分之五十之電腦伴唱機重製權，則取自一間製作有
    限公司（下簡稱一間公司）之授權，惟雙方所簽定之音樂使用同意合約書，則未
    約定是否現供家庭用，依此可知，點將家公司生產之電腦伴唱機就前開歌曲，既
    未取得百代公司得公開播放之授權，自不得供為營業用之電腦伴唱機使用，縱點
    將家公司將該歌曲已放入營業用之電腦伴唱機內，惟向點將家公司購買電腦伴唱
    機之個人或公司，在未取得公開播映證之前，亦不得將前開歌曲供公開播映或營
    業使用，亦洵當然。(二)又現在市場上音樂歌曲是否得公開播映，攸關音樂著作權
    人或取得其授權人之權益甚鉅，該音樂著作財產權者，於授權該音樂財產權時，
    均在契約中明定其授權利用之地域、時間、利用之方法，在授權得重製於電腦伴
    唱機時，對該音樂著作經重製後得否供營業公開播映，抑僅得供家庭使用，亦均
    於契約嚴加規定，本件點將家公司與一間公司間所簽定之音樂使用同意合約書內
    ，則未約定一間公司授權點唱家前開三首歌曲之著作財產權是否得供營業使用，
    依著作權法第六十七條第一項之規定：「著作權人得授權他人利用著作，其授權
    利用之地域、時間、內容、利用之方法或其他事項，依當事人之約定，其約定不
    明之部分，推定為未授權。」，則點將家公司在與一間公司簽訂該音樂使用同意
    合約書時，既未約定該電腦伴唱機重製權得供營業使用與否，即屬該條第一項所
    謂之「其約定不明部分」，而點將家公司對該部分是否已取得一間公司之授權，
    復未能提出確切之證據以玆證明，依法即應推定未經授權得供營業使用，僅得限
    供家庭用，洵無疑議，依此，點將家公司對前開歌曲，應未取得著作財產權人得
    供營業公開播映之權利，縱其販賣之點將家電腦伴唱機，係註明供營業用云云，
    仍不得謂即得供營業公開播映之用，此由點將家公司出售之前開註明得供營業用
    之點將家電腦伴唱機內，仍附寄有辦理公播證的費用通知單，要求購買該型點將
    家電腦伴唱機之消費者，在營業公開播映之前即應依規定取得公開播映證，始得
    供營業公開播映之用，可知該點將家電腦伴唱機仍非隨時供營業公開播映至明。
    (三)至點將家公司取得「辛酸講無話」歌曲之出版發行型態，僅屬可供重製於「電
    腦音樂磁片」之用，亦有同意書在卷可按，自不得將該歌曲重製於電腦伴唱機之
    電腦ＭＩＤＩ音樂程式伴唱機供營業用，亦灼然明甚。(四)被告甲○○在其營業之
    店內放置該點將家電腦伴唱機，供不特定之顧客點唱，且未取得告訴人美華公司
    之授權，以該電腦伴唱機供顧客點播歌曲公開播映，即違反著作權法有關規定甚
    明，為其論據。惟訊據上訴人即被告甲○○對於在其經營之「金之夜卡拉ＯＫ」
    內，提供含有前開歌曲之點將家電腦伴唱機，供不知情之不特定顧客點唱之事並
    無異詞，惟堅決否認有違反著作權法之犯行，辯稱：伊有使用電腦伴唱機沒有錯
    ，但這幾首歌都沒點唱過，點將家公司於販售伴唱機時，即出具版權保證書，並
    保證取得公開演出權利；而伴唱機內歌曲達數千首之多，何者未經告訴人合法授
    權，伊無從得知；況電腦伴唱機家用機型之價格為二萬多元共九千多首歌，而伊
    所購買之營業用機型僅五千多首歌要十二萬多元，伊係信賴點將家公司之版權保
    證書，而公開演出告訴人之著作物，並無侵害著作權之故意等語。
四、經查：
  (一)香港商百代著作權代理股份有限公司臺灣分公司於八十八年四月二十九日就歌曲
    「悶」、「我也不想這樣」、「你快樂所以我快樂」及「心酸講無話」等曲目專
    屬授權告訴人，授權範圍包含(1)重製權，(2)公開播送、公開演出權，(3)改作、編
    輯權，(4)出租權，(5)訴訟權等權利，授權期間自同年四月二十九日起至同年七月
    三十一日止，此有專屬授權證明書在卷可按。職故，告訴人就被告自八十八年四
    月二十九日起至同年五月二十八日止就「心酸講無話」、「悶」、「我也不想這
    樣」及「你快樂所以我快樂」等歌曲，所為公開演出之行為，以著作財產權人之
    身分提起本件告訴，自屬有據，先行敘明。
  (二)公訴人指訴被告甲○○確在其經營之「金之夜卡拉ＯＫ」內，放置向點將家公司
    購買之點唱家電腦伴唱機，供不特定之顧客點播放映娛樂云云，惟訊據被告堅決
    否認，並辯稱：「悶」、「我也不想這樣」、「你快樂所以我快樂」及「心酸講
    無話」等四首歌曲固儲存於電腦伴唱機內，但並無證據證明該等歌曲曾有公開演
    出之事實等語。雖告訴人代理張永和於警訊時指稱：伊作市場調查及親自至金之
    夜卡拉ＯＫ店內消費發現云云，並提出八十八年五月十七日至「金之夜卡拉ＯＫ
    」消費之查證報告、名片及帳單各一紙附卷可稽，然告訴代理人張永和既係告訴
    人美華公司指派查訪，其本人事先應已取得告訴人美華公司授權公開演唱該四首
    歌曲，則縱該員工假裝為消費者而點播該四首歌曲公開演唱，應係合法且有權之
    公開演唱，自與被告無涉，除此以外，告訴人美華公司復無法提供被告尚有讓來
    店之不特定顧客公開點唱前揭四首歌曲而有公開演出或公開上映行為之具體資料
    供本院調查以實其說，則是否可推論被告確有藉不特定顧客點唱前揭四首歌曲而
    有公開演出或公開上映行為，即非無所疑問。且上開伴唱機內灌錄之歌曲多達數
    千首，此有點歌本扣案足憑，而系爭歌曲僅屬其中四首，比例上不足千分之一，
    點出播放機率微乎其微，且告訴人代理人張永和會同警方搜索時，並無客人在場
    點播前揭四首歌曲公開演出或公開上映，此有照片十幀附於警卷足憑，雖告訴人
    美華公司指訴被告有讓不特定客人點唱之情形，然究竟被告於何時、何地、何人
    、公開演出或公開上映何首歌曲，均付諸闕如，且乏其他積極證據可資審認其陳
    述與事實相符，自不足據為認定被告犯罪之依據。此外遍查全卷復無被告有公開
    演出或公開上映著作財產權屬告訴人美華公司之「悶」、「我也不想這樣」、「
    你快樂所以我快樂」及「心酸講無話」等四首歌曲音樂著作之積極證據，顯難遽
    以被告有擺設上開伴唱機之事實，即擬制、推定必有不特定之客人公開演出或公
    開上映「悶」、「我也不想這樣」、「你快樂所以我快樂」及「心酸講無話」等
    四首歌曲之音樂著作。
  (三)又點將家電腦伴唱機版權保證書與點歌簿上雖均載有「使用者應事先與著作權人
    所委託之仲介團體支付權利金後，始得在公開場所公開演出使用」等語，有扣案
    之點歌本一本及版權保證書在卷可稽，然被告於警訊時已辯稱：伊不知道伴唱機
    內有不合法之歌曲等語；於偵訊時辯稱：伴唱機是向點唱家公司買的，點唱家公
    司有授權給伊等語；於原審訊問時辯稱：「我向點將家購買時，我知道有公播證
    的問題，點將家有說所有的歌曲點將家要負責幫我辦理公播證。」；「點將家賣
    給我時保證說不會違法，當初賣給我時點將家也沒有說要辦理公播證，口頭告訴
    我說絕對不會違法。」等語，核與證人即點將家職員乙○○於本院九十年九月二
    十一日訊問時證稱：美華公司就是利用這些歌曲取得和解金，事實上消費者不是
    很了解，他們買的伴唱機就是要營業用，他們不知什麼是公開演出的權利，營業
    用伴唱機和家庭用伴唱機差很多，營業用是可以公開播放，我們直接向唱片公司
    取得版權，因為歌曲太多，我們也不知道為什麼有的歌曲著作權會轉到美華公司
    去等語；於本院九十年十月三日訊問時證稱：點將家營業用版本上的本案系爭歌
    曲我們是取得唱片公司的授權，重製之後和原來著作不一樣，應該可以視為一個
    新的創作，權利屬於我們公司的，所以應該可以在公開場合播放等語大致相符，
    而扣案之點歌本中歌曲數目有數千餘首以上，已極難查悉著作財產權誰屬或已委
    託何相關團體後，再去一一覓得授權，且伴唱機經銷業者會向購買者保證已獲得
    公開上映之授權，使用上不會有問題，以促銷該伴唱機，而被告為營業而購買上
    開伴唱機，復選購價格超出家庭用機種數倍之營業用機種，則被告是否會注意上
    開點歌本中所標示之前揭內容而故意不為，不無所疑，是被告辯稱購買系爭伴唱
    機時，經銷商有向伊保證伴唱機內所有歌曲皆可公開使用，致伊誤信該伴唱機內
    所有歌曲確已獲得公開使用之授權而購買使用，伊並無違反著作權法之故意等語
    ，應堪可採。
  綜上所述，被告辯稱「悶」、「我也不想這樣」、「你快樂所以我快樂」及「心酸
  講無話」等四首歌曲固儲存於電腦伴唱機內，但並無證據證明該等歌曲曾有公開演
  出之事實，而告訴人美華公司並無法提供被告確有公開演出行為之證據以供調查，
  自不能遽以推論被告即有公開演出之行為甚明。又伴唱機內儲存數千首歌曲，被告
  不可能一一查知授權情形，且銷售人員已告知購買者歌曲均有合法授權，復為證人
  乙○○結證在卷，自應認被告主觀上無侵犯告訴人之著作財產權之故意甚明。此外
  ，復查無其他積極證據足以證明被告確有違反著作權法之情事，揆諸上揭說明，自
  屬不能證明被告犯罪。
五、原審未予詳酌，遽予被告論罪科刑，尚有未洽，被告上訴意旨否認犯罪，指摘原
    判決不當，為有理由，自應予以撤銷改判，並為無罪之諭知。
據上論斷，應依刑事訴訟法第三百六十九條第一項前段、第三百六十四條、第三百零
一條第一項，判決如主文。
本案經檢察官劉斐玲到庭執行職務。
中  華      民      國    九十    年      十      月    三十一    日
                              臺灣高等法院刑事第 十五  庭
                                  審判長法  官  房  阿  生
                                        法  官  鄧  振  球
                                        法  官  雷  元  結
右正本證明與原本無異。
不得上訴。
                                        書記官  梁  雅  華
中      華      民      國     九十     年     十     月      三十一    日


司法院資訊處製作；財團法人民間司法改革基金會備份。
